【裁判字號】    99,上訴,1032
【裁判日期】    990521
【裁判案由】    公共危險
【裁判全文】
臺灣高等法院刑事判決                99年度上訴字第1032號
上  訴  人
即  被  告  甲○○
指定辯護人  本院公設辯護人陳德仁
上列上訴人因公共危險案件，不服臺灣新竹地方法院98年度訴字
第337號，中華民國99年1月29日第一審判決（起訴案號：臺灣新
竹地方法院檢察署98年度偵字第4684號），提起上訴，本院判決
如下：
    主  文
上訴駁回。
    事  實
一、甲○○曾犯放火燒燬他人之物罪，經原審法院判處有期徒刑
    1年6月確定，另因放火燒燬住宅未遂罪，本院判處有期徒刑
    4 年，經最高法院駁回上訴確定。嗣經本院定應執行有期徒
    刑5年5月，於民國95年9月15日假釋付保護管束，於96年6月
    24日保護管束期滿，未經撤銷，視同執行完畢。詎其毫不知
    悔改，平日與其父親乙○○、母親謝葉容英、弟弟謝良浩、
    謝良浩二名子女，及謝良浩雇請之外籍看護Linawati共同居
    住於新竹縣竹北市○○里○○路839巷12 號之三層樓透天房
    屋內，然因向家人索取上開房屋所有權狀未果，一時氣憤，
    便基於放火燒燬現供人使用之住宅之犯意，於98年3月12 日
    18時許至20時40分許間某時，在其位於新竹縣竹北市○○里
    ○○路839巷12號現供人使用之住處3樓南側房間內床頭旁，
    以打火機點燃衛生紙後丟置該房間床頭邊，引燃該房間床鋪
    與茶几間地面之某易燃物，幸新竹縣消防局消防人員即時據
    報趕往滅火搶救得宜，其遂未能得逞，僅造成該房間內牆面
    、天花板燻黑，並造成該房間內其所有之電視機、櫃子、茶
    几、冷氣機、熱水器、床墊、床架、棉被燒燬、窗戶下方玻
    璃燒裂，均喪失效用，致生公共危險。
二、案經新竹縣政府政府警察局竹北分局報告臺灣新竹地方法院
    檢察署檢察官偵查起訴。
    理  由
一、證據能力：
（一）被告及辯護人對後引證據之證據能力，均不爭執，且同意
      作為證據（本院卷第40頁），觀其等之製作取得情形，亦
      無違法或不當之狀況，依刑事訴訟法第159條之5規定，均
      有證據能力，合先敘明。
（二）被告於原審第一次準備程序稱：警方於98年4 月30日對其
      所製作之警詢筆錄內容不實乙節，經原審當庭勘驗該次警
      詢錄音帶並當庭製作錄音逐字譯文後，被告稱：對於逐字
      譯文沒有意見（原審98年度審訴字第643 號卷第77頁），
      且觀諸該份逐字譯文之內容：「（問：有沒有什麼前科？
      講比較代表性的或是比較多的）很多。我有公共危險、竊
      盜、毒品、槍砲」、「（問：你要不要請律師到場？）不
      用。」、「（問：你本身有沒有精神疾病啊？）沒有啦！
      」、「（問：很正常喔？）嘿！正常。」等語（同上卷頁
      ），顯見被告於製作此份警詢筆錄時，對員警所詢問之問
      題均得以清楚回答，其對自己之前科狀況表達十分明確清
      楚，表示對於題目之理解力並無問題，且被告亦當場表達
      精神正常，是其於製作該份警詢筆錄應屬精神狀態正常且
      出於任意狀況下所為，附此敘明。
二、訊據上訴人即被告固不諱言：系爭房屋於前述時、地發生火
    災等情，惟否認有何放火犯行，或辯稱：發生火災時，人不
    在現場等語，或辯稱：手中持有之打火機是向救災人員所借
    ，非其所有，再者，起火地點是我的房間，不會刻意燒毀房
    屋等語。經查：
（一）有關新竹縣竹北市○○里○○路839巷12 號，為現供人使
      用之住處，其3樓南側房間，於98年3月12日18時許至20時
      40分許間某時發生火災，經新竹縣警察局消防局消防人員
      前往滅火搶救，撲滅火勢後，發現該房間內牆面、天花板
      燻黑，並造成該房間內其所有之電視機、櫃子、茶几、冷
      氣機、熱水器、床墊、床架、棉被燒燬、窗戶下方玻璃燒
      裂喪失效用等情，為被告所不爭執，並有新竹縣消防局98
      年3月29 日火災原因調查報告書檢附新竹縣消防局竹北分
      隊火災出動觀察紀錄、火災原因調查談話筆錄、新竹縣竹
      北市○○路839巷12號3樓位置圖、物品配置圖、火災現場
      照片在卷可證（98年度偵字第4684 號偵卷第23-57頁），
      此部份事實，堪予認定。
（二）被告辯稱：案發當時不在現場乙節，然證人即現場處理警
      員劉飛鵬於原審證稱：我們接到通報新竹縣竹北市○○里
      ○○路839巷12 號有火警，我們到場去那邊處理，我到場
      時，消防隊還在裡面滅火，我們等到現場的火熄以後才進
      去，因為裡面沒有電燈，我們拿出手電筒照，看到被告站
      在火警現場樓層的陽台。不知道他做何事。他就是站在那
      兒。被告手上有拿打火機、吸管。我有問他房子為何燒成
      這樣，是怎麼燒的，被告都沒有回答。至於被告跟法院說
      他原先手上沒有打火機，打火機是跟我們借的。不是這樣
      。打火機是被告的，我們問被告，他都不回答。發現被告
      時，被告的精神狀況如何，沒有辦法研判，因為我們問被
      告問題，他都沒有回答。被告當時是站在陽台面向外面發
      呆。被告的家人當時都在外面，房間裡面沒有人。被告的
      弟弟有說被告吸毒後放火等語（原審卷28-31 頁），且證
      人Linawati於消防局中證稱：起火前後，我雇主的哥哥甲
      ○○人一直待在3樓都沒有下來，起火時的3樓沒有其他人
      等語（偵卷第40頁），核與被告於警詢稱：起火時，我人
      在現場等語（偵卷第5 頁），大致相符，顯見本件火災發
      生當時，被告確在現場，此部份所辯，即不可採。
（三）被告辯稱：有可能是電線走火乙節，然依上開火災原因報
      告載：依據燃燒後狀況可知本案僅新竹縣竹北市○○路83
      9巷12號3樓南側房間受火燒損，並未延燒至鄰近建築，研
      判起火戶為新竹縣竹北市○○路839巷12 號。據燃燒後狀
      況可之起火戶1、2 樓均未受燒，而3樓僅南側房間受燒，
      且南側房間以南側及西南側受燒嚴重。由茶几、櫃子研判
      房間南側茶几與床鋪間地面為起火處。據燃燒後狀況可知
      起火處為房間床鋪旁茶几下方，該處清理後僅發現棉被，
      未發現用火、用電器具及其他危險物品，且使用者表示該
      處無用火器具，研判排除用火、用電不慎可能。據燃燒後
      狀況可知起火處上方有煙灰缸，且房間使用人甲○○有抽
      煙習慣，但不報案、不救災、亦不理會消防人員等行為，
      研判吸煙不慎引火可能性低。綜合上述研判本案起火原因
      為人為縱火可能性較大等語（偵卷第27-28頁），是此部
      份所辯，即乏依據，為不可採。
（四）被告辯稱：現場我沒有打火機，怎麼放火。當天三民派出
      所警員有來，我有說我沒有打火機，我不認識該名警員。
      ，現場之打火機是向前往住處處理火災事故之員警所借乙
      節，然被告於警詢是稱：消防局火災勘查記錄記載，案發
      時我在現場，手拿打火機。記載正確等語（偵卷第5頁）
      ，核與據證人劉飛鵬證稱：被告說他原先手上沒有打火機
      ，打火機是跟我們借的。不對。打火機是被告的，我們問
      被告，他都不回答等語（原審卷第29頁），大致相符，是
      此部份所辯，即不可採，而被告於原審交互詰問，經證人
      劉飛鵬推翻其辯詞後，被告改稱：我當時手上有兩個打火
      機，但兩個都沒有油，沒辦法點火，我當時要抽煙，是證
      人還是證人的同事幫我點香菸的。我手上的打火機並不是
      證人或是證人同事借我的。我在場還有跟來現場處理的人
      員說如果他們認為是我放的火，我可以跟他們回去作筆錄
      。云云（原審卷第31頁背面），然證人劉飛鵬證稱：我或
      何昀軒在場並沒有幫被告點香菸或是借打火機給被告點香
      菸等語（原審卷第31頁背面），綜上，足見被告所辯，前
      後矛盾，實難採信。至於所辯打火機沒油乙節，因該打火
      機未扣案，無從調查，附此敘明。
（五）被告辯稱：沒有放火燒物品之意圖與犯行乙節，然依原審
      勘驗被告警詢筆錄所載：「（問：你原本房間內有無用火
      器具或是其他危險物品？）答：沒有。」、「（問：阿有
      沒有打火機？）打火機？有啊！」、「（問：在98年3 月
      12日20 時41分，為何位於你住處就是斗崙里福興路839巷
      12號3 樓南側房間會發生火警？為什麼？）阿我就跟你講
      說我真的不知道。」、「（問：什麼叫我真的不知道！）
      阿打火機我點火就點不著啊！」、「（問：那天你人在裡
      面喔？）我都在房間裡啊！」、「（問：『當時我人在房
      內，我點香菸點不著』，然後咧？）我就點在衛生紙上啦
      ！四處點啦！」、「（問：都在房間裡面喔？）嘿！」、
      「（問：你在房間內四處以打火機去點燃什麼東西？）我
      就一直刻（指點打火機）一直刻看能不能點著就對了。」
      、「（問：那你燒什麼？你剛剛說衛生紙還有什麼？）菸
      啦！衛生紙啦！我就是坐在我的床頭上一直刻.....」、
      「（問：你四處點啦？）嗯！」、「（問：四處點然後咧
      ？有燒起來嗎？）之後就燒起來啦！」、「（問：你發現
      起火時，你做什麼反應？）發現起火時有什麼反應喔...
      我就是沒在理它，我理它幹嘛！」、「（問：你就是不理
      它燒起來就對了？）我就是把它當作....反正....我不會
      講啦！」、「（問：你就是不理會它起火，然後咧？你幹
      嘛？）那時候我就到陽台去了，那時候它就開始有濃煙了
      ，砰砰乓乓了。」、「（問：當時候你有無報警或滅火？
      ）沒有，都沒有。」、「（問：你知不知道縱火之後會引
      起火警？你知道嗎？你知道可能會整個燒起來嗎？你甘知
      ？你知道嗎？）縱火後會引起火警因為旁邊如果有住戶..
      ..」、「（問：對啊對啊！你知道嗎？）..... 會有公共
      危險，你如果旁邊沒有人，單棟的建築，那就不會啦！」
      （原審98年度審訴字第643號卷第66-72頁），被告顯於床
      頭點打火機，參酌本件鑑定報告所載之起火點位置為：「
      由茶几、櫃子研判房間南側茶几與床鋪間地面為起火處。
      」，是被告於警詢中供稱點火位置與鑑定報告所載起火點
      位置相符，是被告於警詢中所為不利於己之供述，有與之
      相符之鑑定報告可佐，是其警詢所陳，即可採信。再者，
      依據新竹縣政府警察局指揮中心受理110 報案紀錄表記載
      ：報案人是「劉男」（原審98年度審訴字第643 號卷第88
      頁），顯見並非被告報警，且如前所述，被告於警詢自承
      ：於察覺起火後，並未進行滅火之動作，只是任由火勢燃
      燒等語，倘其無放火之動機及意圖，衡情，於察覺起火時
      ，應緊急進行滅火措施，或打電話報警，而非冷漠旁觀，
      況該燃燒之房屋乃其平常所居住之處所，其對於該房屋之
      保全應更為積極，然被告之反應，顯與常情相違，由此，
      益可佐證其確有故意放火之主觀犯意及客觀犯行，是此部
      份所辯，自不可採。
（六）辯護人辯稱：本件可能因被告使用打火機不慎引發火勢乙
      節，然如前所述，本件應是被告放火，是此部份所辯，已
      乏依據，再者，參酌證人謝春蘭於偵訊證稱：我火災後隔
      天問甲○○為什麼要放火燒房子，甲○○回說不給我我就
      把它毀了大家都不要。失火前幾天甲○○曾打電話問我，
      該屋權狀是否在我這，我問作什麼，他說我媽說該屋要給
      他，我問我媽，我媽說沒這事，我對甲○○說媽說沒有，
      不願意交權狀給甲○○，甲○○不高興等語（偵卷第63頁
      ），並被告於起火後之反應，益顯其縱火之故意，是此部
      份所辯，已乏依據，尚有誤會。
（七）被告辯稱：跟謝春蘭要權狀，是案發後的事，與本件無關
      乙節。然證人謝春蘭證稱；火災隔天我問被告，為什麼要
      放火燒屋，他說不給我我就把它毀了，大家都不要。失火
      前幾日，被告打電話給我，為房屋權狀是否在我這，說我
      媽要把房子給他，我問我媽，她說沒有。我就跟被告說媽
      說沒有，不願把權狀給他等語（偵卷第63頁），是被告此
      部份所辯，亦有誤會。
（八）按刑法第19條規定：「行為時因精神障礙或其他心智缺陷
      ，致不能辨識其行為違法或欠缺依其辨識而行為之能力者
      ，不罰。行為時因前項之原因，致其辨識行為違法或依其
      辨識而行為之能力，顯著減低者，得減輕其刑。前二項規
      定，於因故意或過失自行招致者，不適用之。」，亦即是
      依現行刑法第19條關於行為人在精神狀況下責任能力之判
      斷標準，在於行為人有無不能辨識其行為違法之能力，或
      其辨識之能力有無顯著減低之情形。依據被告案發當天之
      反應得見，其於火勢引發後會前往陽台通風處，避免濃煙
      及火勢危急身體，足見當時之辨識能力，並無異於常人之
      處。另被告於警詢、偵訊、及原審及本院審理，對於有關
      案發經過均能自行陳述，且觀其於警詢稱「（問：你知不
      知道縱火之後會引起火警？你知道嗎？你知道可能會整個
      燒起來嗎？你甘知？你知道嗎？）縱火後會引起火警因為
      旁邊如果有住戶....」等語（原審98年度審訴字第643 號
      卷第69頁），顯亦明知所為係屬違法行為，則難認被告在
      為本件犯行前後，其心理方面有何不能辨識其行為違法之
      能力或其辨識之能力有顯著減低之情形。且被告經財團法
      人天主教湖口仁慈醫院精神科精神鑑定結果：被告「犯案
      時」的精神狀況，沒有達到精神耗弱程度，對於外界事務
      知覺、理會、判斷能力，沒有出現相對有較普通人之平均
      程度顯然有減弱其自由決定意思能力之現象等情。有該院
      98年11月3日函文在卷可證（原審98年度審訴字第643號卷
      第76-79 頁）。綜此，顯見被告行為當時並未達到「因其
      精神障礙而導致不能辨識其行為違法，或依其辨識而為行
      為之能力喪失或顯著減低」之程度，附此敘明。
（九）被告聲請火災鑑識人員、消防鑑定小組鑑定起火原因，並
      傳喚到現場之警消人員乙節，然本件已經新竹縣消防局鑑
      識起火原因，已如前述，被告並未指出有何明顯瑕疵或可
      疑之處，自無再予鑑定之必要。而火災到場警員劉飛鵬，
      業經原審傳喚，實施交互詰問，已詳細陳述案發現場情形
      ，被告未指陳有何確切問題須再詢問，依刑事訴訟法第19
      6 條規定，自不得再傳喚。至於其他人員，被告未說明其
      姓名，與待証事項，及詢問之問題與必要性，何況，此部
      份事証已明，亦無傳喚必要。
綜上，被告所辯，不可採，事證明確，其犯行堪以認定。
三、按放火罪既未遂之區別標準，係以目的物獨立燃燒且足以變
    更其形體致喪失其效能為依據，是放火燒燬現供人使用之住
    宅罪，如僅室內家具、裝潢燒燬，其房屋重要構成部分諸如
    樑、柱、屋頂及支撐壁等尚未因燃燒結果致喪失其效用者，
    應成立刑法第173條第3 項、第1項放火燒燬現供人使用住宅
    未遂罪（最高法院87年台上字第1719號、79年台上字第2747
    號、第2656號判決意旨參照）。故核被告所為，係犯刑法第
    173條第3項、第1項之放火燒燬現供人使用之住宅未遂罪。
    被告放火燒燬現供人使用住宅行為之實行而不遂，為未遂
    犯，應依刑法第25條第2項規定，按既遂犯之刑減輕之。
    被告曾犯放火燒燬他人之物罪，經原審法院判處有期徒刑1
    年6月確定，另因放火燒燬住宅未遂罪，本院判處有期徒刑4
    年，經最高法院駁回上訴確定。嗣經本院定應執行有期徒刑
    5年5月，於民國95年9月15日假釋付保護管束，於96年6月24
    日保護管束期滿，未經撤銷，視同執行完畢等情，有本院被
    告前案紀錄表各1份在卷足佐，其於有期徒刑執行完畢5年內
    故意再犯本件有期徒刑以上之罪，為累犯，應依刑法第47條
    第1項之規定，加重其刑，並先加後減。放火罪原含有毀
    損性質在內，放火燒燬他人住宅損及牆垣，自無兼論毀損罪
    之餘地（最高法院29年上字第2388號判例參照）。因此，本
    件雖造成該房間內牆面、天花板燻黑，並造成該房間內其所
    有之電視機、櫃子、茶几、冷氣機、熱水器、床墊、床架、
    棉被燒燬、窗戶下方玻璃燒裂，均喪失效用等，亦不另論毀
    損罪。
四、原審以事證明確，適用刑事訴訟法第299條第1項前段、刑法
    第173條第3 項、第1項、第25條第2項、第47條第1項，刑法
    施行法第1條之1，並審酌：被被告智識程度係國中畢業，行
    為時無業；有麻醉藥品管理條例、毒品危害防制條例、公共
    危險（放火燒燬他人之物、住宅）之前科；犯罪動機、目的
    與手段：放火行為雖未使該住宅之主要結構喪失其效用，然
    使國家消防單位勞師動眾，且造成家人及鄰近鄰居之驚恐；
    犯後否認犯行等一切情狀，量處有期徒刑五年。並說明被告
    持以放火之打火機，並未扣案且無積極證據認定仍然存在，
    爰不宣告沒收。認事用法，均無不當，被告上訴，猶否認犯
    行，為無理由，應予駁回。
據上論斷，應依刑事訴訟法第368條，判決如主文。
本案經檢察官吳春麗到庭執行職務。
中    華    民    國    99    年    5     月    21    日
                  刑事第十八庭審判長法  官  吳鴻章
                                    法  官  汪梅芬
                                    法  官  周政達
以上正本證明與原本無異。
如不服本判決，應於收受送達後10日內向本院提出上訴書狀，其
未敘述上訴之理由者並得於提起上訴後10日內向本院補提理由書
（均須按他造當事人之人數附繕本）「切勿逕送上級法院」。
                                    書記官  廖純瑜
中    華    民    國    99    年    5     月    21    日
附錄：本案論罪科刑法條全文
中華民國刑法第173條
（放火或失火燒燬現住建築物及交通工具罪）
放火燒燬現供人使用之住宅或現有人所在之建築物、礦坑、火車
、電車或其他供水、陸、空公眾運輸之舟、車、航空機者，處無
期徒刑或7年以上有期徒刑。
失火燒燬前項之物者，處1年以下有期徒刑、拘役或5百元以下罰
金。
第1項之未遂犯罰之。
預備犯第1項之罪者，處1年以下有期徒刑、拘役或3百元以下罰
金。

司法院資訊處製作；財團法人民間司法改革基金會備份。
